【裁判字號】    97,訴,276
【裁判日期】    971006
【裁判案由】    損害賠償
【裁判全文】
臺灣雲林地方法院民事判決               97年度訴字第276號
原      告  乙○○
參加訴訟人  丙○○
被      告  甲○○
上列被告因過失致死案件，經原告提起損害賠償之附帶民事訴訟
（97年度交附民字第23號），經本院刑事庭裁定移送前來，本院
於中華民國97年9月22日辯論終結，判決如下：
    主      文
原告之訴及假執行之聲請均駁回。
訴訟費用由原告負擔。
    事實及理由
壹、程序方面：
    按訴狀送達後，原告不得將原訴變更或追加，但擴張或減縮
    應受判決事項之聲明者，不在此限，民事訴訟法第255 條第
    1 項第3 款定有明文。本件原告起訴時請求被告應給付原告
    新台幣（下同）150 萬元，及自起訴狀繕本送達翌日起至清
    償日止，按年息百分之五計算之利息。嗣於民國97年8 月6
    日以陳報狀變更訴之聲明，請求被告應賠償原告5,814,307
    元。嗣後於97年9 月3 日當庭變更訴之聲明，請求被告應給
    付原告150 萬元，及自起訴狀繕本送達翌日起至清償日止，
    按年息百分之五計算之利息，為聲明之擴張及減縮，核與民
    事訴訟法第255 條第1 項第3 款規定相符，揆諸前揭說明，
    應屬合法，合先敘明。
貳、實體方面：
一、原告主張：
  (一)被告甲○○於96年8 月2 日上午5 時55分許，駕駛車牌號碼
    SB-7830 號自小貨車，沿雲林縣林內鄉○○村○○路（由南
    往北方向）行駛，行經大同路內側車道與往九芎公墓道路口
    處時，原應注意車前狀況，並隨時採取必要之安全措施，而
    依當時天候晴、晨間有暮光、路面乾燥、路面無缺陷及無障
    礙物等情觀之，並無不能注意之情事，詎甲○○竟疏未注意
    車前狀況，適有張嘉丰騎乘腳踏車自大同路路緣向左轉進入
    該路內側車道，甲○○見狀時煞車閃避不及，其自小貨車車
    頭撞擊張嘉丰腳踏車，致張嘉丰因而人車倒地，受有顱內出
    血之傷害，經送醫急救後，延至96年8 月3 日上午4 時45分
    許不治死亡。原告乙○○為被害人張嘉丰之父，被害人張嘉
    丰因被告之不法侵害行為死亡，原告所受損害，係因被告之
    侵權行為所致，被告自應負損害賠償責任。
  (二)被告應賠償原告損害之項目及其數額，詳列如下：
  1.醫療費用：原告因被告上開過失致死行為，為被害人張嘉丰
    支出醫療費用9,107元。
  2.喪葬費用：原告因被告上開過失致死行為，為被害人支出喪
    葬費用245,200 元。
  3.精神慰撫金：原告為被害人張嘉丰之父，原告驟然喪子，心
    中哀痛難以言喻，精神痛苦不堪，為此，請求被告賠償原告
    1,245,693 元之精神慰撫金。
  4.為此，爰依侵權行為之法律關係，請求被告賠償原告150 萬
    元，及自起訴狀繕本送達翌日起至清償日止，按年息百分之
    五計算之利息等語。
    並聲明：(一)被告應給付原告150 萬元，及自起訴狀繕本送達
    翌日起至清償日止，按年息百分之五計算之利息。(二)訴訟費
    用由被告負擔。(三)原告願供擔保請准宣告假執行。
二、被告則以：對於原告請求醫療費用及喪葬費用部分不爭執，
    但原告請求精神慰撫金金額過高，伊無力負擔等語，資為抗
    辯。
    並聲明：請求駁回原告之訴，訴訟費用由原告負擔。
三、兩造不爭執之事實：
  (一)被告甲○○於上開時、地，駕駛車號SB-7830 號自小貨車，
    因疏未注意車前狀況，而撞擊騎乘腳踏車自大同路路緣向左
    轉進入該路內側車道之張嘉丰，致張嘉丰因而人車倒地，受
    有顱內出血之傷害，經送醫後，延至96年8 月3 日下午4 時
    45分不治死亡。
  (二)被告因上開過失致死案件，經臺灣雲林地方法院以96年度交
    易字第163 號刑事判決，判處被告有期徒刑7 月確定。
  (三)原告及參加訴訟人即原告之妻已共同領取強制汽車責任保險
    金150 萬元。
四、得心證之理由：
    本件之爭點在於被告就本件車禍之發生是否有過失？被告應
    負擔之過失責任比例為何？原告得請求被告賠償之金額為何
    ？
  (一)被告就本件車禍之發生是否有過失？
    被告於上開時、地駕駛車號SB-7830 號自小貨車，因未注意
    車前狀況，並隨時採取必要之安全措施，致於上開地點撞及
    騎乘腳踏車自大同路路緣向左轉進入該路內側車道之張嘉丰
    ，致張嘉丰因而人車倒地，受有顱內出血之傷害，經送醫急
    救後，延至96年8 月3 日上午4 時45 分 許不治死亡之事實
    ，業據原告陳述明確，並有診斷證明書1 份、現場照片8 幀
    、道路交通事故調查報告表2 紙、現場圖1 份、臺灣雲林地
    方法院檢察署相驗屍體證明書及驗斷書各1 份附於刑事卷可
    按。而被告因上開過失致死之犯行，業經臺灣雲林地方法院
    以96年度交易字第163 號刑事判決，判處被告有期徒刑7 月
    確定，並經本院依職權調取上開刑事案卷核閱無訛，復有該
    刑事判決1 份附卷可稽。按汽車行駛時，駕駛人應注意車前
    狀況及兩車併行之間隔，並隨時採取必要之安全措施，道路
    交通安全規則第94條第3 項定有明文。被告駕駛自小貨車行
    經肇事地點時，本應注意上開規定，小心駕駛，而依卷附道
    路交通事故調查報告表所載，當時天候晴、晨間有暮光、路
    面乾燥、路面無缺陷及無障礙物，在客觀上並無不能注意之
    情事，而被告駕駛車輛行經上開路口時，竟疏於注意車前狀
    況，以致發現被害人張嘉丰所騎乘之腳踏車時，已剎車閃避
    不及而與被害人張嘉丰所騎乘之腳踏車發生碰撞，因而致張
    嘉丰傷重不治死亡，其有過失甚明，且被告之過失致死行為
    與張嘉丰之死亡結果間具有相當因果關係。又被害人張嘉丰
    騎乘腳踏車侵入快車道，並在禁止穿越地段穿越道路，就車
    禍之發生，亦有過失，然被告既有前述未盡注意義務之情事
    ，雖被害人就本件損害之發生與有過失，但仍無可解免被告
    過失責任。從而，原告主張被告應負侵權行為之責任，自屬
    於法有據。
  (二)被告就本件車禍應負擔之過失責任比例為何？
  1.按損害之發生或擴大，被害人與有過失者，法院得減輕賠償
    金額或免除之，民法第217 條第1 項定有明文，此項規定之
    旨趣在於謀求加害人與被害人間之公平，在裁判上應由法院
    以職權減輕或免除之，最高法院著有85年度台上字第1756號
    判例可資參照。又民法第192 條第1 項規定不法侵害他人致
    死者，對於支出醫療費用或殯葬費之人，亦應負損害賠償責
    任，係間接被害人得請求賠償之特例，此項請求權，自理論
    言，雖係固有之權利，然其權利係基於侵權行為之規定而發
    生，自不能不承擔直接被害人之過失，倘直接被害人於損害
    之發生或擴大與有過失時，依公平原則，亦應有民法第217
    條過失相抵規定之適用，最高法院著有73年度臺再字第182
    號判例意旨可資參照。本於同一法理，因他人生命權受侵害
    ，取得民法第194 條之慰撫金請求權者，亦應有民法第217
    條過失相抵規定之適用。
  2.查本件車禍發生當時，被害人張嘉丰騎乘腳踏車侵入快車道
    ，並在禁止穿越地段穿越道路，而於上開地點，與被告所駕
    駛之自小貨車發生碰撞，顯見被害人張嘉丰就車禍之發生亦
    與有過失。而原告為本件車禍之間接被害人，自應承擔直接
    被害人張嘉丰之過失，而有過失相抵規定之適用。綜上，本
    件車禍發生之責任歸屬，本院認被告之過失程度為百分之四
    十，張嘉丰之過失程度為百分之六十，本院自得以被害人張
    嘉丰過失程度之比例，減輕被告應負之賠償責任。
  (三)原告得請求被告賠償之金額為何？
  1.按因故意或過失，不法侵害他人權利者，負損害賠償責任；
    不法侵害他人致死者，對於支出醫療及增加生活上需要之費
    用或殯葬費之人，亦應負損害賠償責任；不法侵害他人致死
    者，被害人之父、母、子、女及配偶，雖非財產上之損害，
    亦得請求賠償相當之金額，民法第184 條第1 項、第192 條
    第1 項、第194 條分別定有明文。本件被告駕駛車輛不慎肇
    事致張嘉丰死亡，不法侵害張嘉丰之生命權，被告之過失行
    為與被害人張嘉丰之死亡結果間有相當因果關係，而原告係
    張嘉丰之父，是原告依上述規定請求被告負損害賠償責任，
    自屬有據。茲就原告得請求賠償損害之項目及金額，分述如
    下：
  (1)醫療費用部分：
    原告主張其因被告之侵權行為，為被害人張嘉丰支出醫療費
    用9,107 元，業據原告提出醫療費用收據8 紙，並為被告所
    不爭執，經核上開醫療費用均屬必要之支出，原告因被告之
    侵權行為，致增加此部分之生活上需要，是原告請求被告賠
    償上開醫療費用9,107 元，自屬有據。惟本件車禍之發生，
    被害人張嘉丰既與有過失，已見前述，則依公平原則，原告
    請求被告賠償前揭醫療費用，亦應有民法第217 條過失相抵
    規定之適用。而依前所述，被告就本件車禍事件所應負之過
    失責任比例為百分之四十，是被告應賠償原告之醫療費用為
    3,643 元（9,107 ×0.4 ＝3,643 元，元以下四捨五入），
    是原告請求被告賠償醫療費用在3,643 元之範圍內，尚屬於
    法有據，應予准許，逾此部分之請求，則屬無據，應予駁回
    。
  (2)喪葬費用部分：
    原告主張其為被害人張嘉丰支出喪葬費用245,200 元，業據
    其提出喪葬費估價單、收據及統一發票等為證，並為被告所
    不爭執，經核上開喪葬費用，依目前社會情形，與本地喪禮
    習俗、被害人之身分、地位及經濟狀況尚屬相當，屬必要之
    殯葬費用，原告因被告之侵權行為，致增加此部分之支出，
    是原告請求被告賠償上開喪葬費用245,200 元，自屬於法有
    據。惟本件車禍之發生，被害人張嘉丰既與有過失，已見前
    述，則依公平原則，原告請求被告賠償前揭喪葬費用，亦應
    有民法第217 條過失相抵規定之適用。而依前所述，被告就
    本件車禍事件所應負之過失責任比例為百分之四十，是被告
    應賠償原告之喪葬費用為98,080元（245,200 ×0.4 ＝98,
    080 元），是原告請求被告賠償喪葬費用在98,080元之範圍
    內，尚屬於法有據，應予准許，逾此部分之請求，則屬無據
    ，應予駁回。
  (3)精神慰撫金部分：
    原告主張其為被害人張嘉丰之父，原告因本件車禍驟然喪子
    ，內心傷慟非淺，其受有精神上之痛苦，應堪認定。本院審
    酌原告大學畢業，現為在職警員，月入約6 萬餘元，名下有
    1 筆土地，被告國小畢業，車禍發生前在工廠工作，月入約
    1 萬餘元，名下並無任何動產或不動產，業據兩造陳明在卷
    ，並有稅務電子閘門財產所得調件明細表在卷可參，及兩造
    身分、社會地位、智識水準及原告所受傷害程度等一切情形
    ，認原告請求被告賠償精神慰撫金1,245,693 元，尚稱公允
    ，應予准許。惟本件車禍之發生，被害人張嘉丰既與有過失
    ，已見前述，依公平原則，原告請求被告賠償精神慰撫金，
    亦應有民法第217 條過失相抵規定之適用。而依前所述，被
    告就本件車禍事件所應負之過失責任比例為百分之四十，是
    被告應賠償原告之精神慰撫金為498,277 元（1,245,693×
    0.4 ＝498,277 元），是原告請求精神慰撫金，以498,277
    元為適當，逾上開部分之請求，難認有據，應予駁回。
  2.綜上所述，原告因本件車禍所受損害為600,000 元（計算式
    ：3,643 元＋98,080元＋498,277 元＝600,000 元）。
  3.末按，保險人依本法規定所為之保險給付，視為被保險人損
    害賠償金額之一部分；被保險人受賠償請求時，得扣除之，
    強制汽車責任保險法第32條定有明文。查原告及參加訴訟丙
    ○○於車禍後已共同領取強制汽車責任保險金150 萬元，上
    開強制汽車責任保險金由原告與參加訴訟人丙○○平均分配
    後，每人各領得75萬元，為兩造所不爭執，是依上開規定，
    被告應賠償原告之數額自應扣除原告已領取之保險金，經依
    上開規定扣除原告已領取之保險金75萬元後，原告之請求已
    獲得滿足，自不得對被告再事請求。至於原告領取超過上述
    損害金額部分，因強制汽車責任保險制度具有社會保險之色
    彩，個案理賠金額乃社會保險保障人民受補償之最低金額，
    倘有超過被害人實際損害部分，亦應經由全體國民參與此一
    制度以其等繳納之保險費，將風險平均分攤至每一被保險人
    ，不生保險理賠後，再向受益人索回或向加害人求償問題，
    附此敘明。
  (四)綜上所述，原告基於侵權行為之法律關係，請求被告賠償原
    告150 萬元及自起訴狀繕本送達翌日即97年4 月16日起至清
    償日止，按年息百分之五計算之利息，為無理由，應予駁回
    。又原告敗訴部分，其假執行之聲請因訴之駁回而失所附麗
    ，應併予駁回，附此敘明。
五、訴訟費用負擔之依據：民事訴訟法第78條。
中    華    民    國    97    年    10    月    6     日
                  民事第二庭    法  官  冷明珍
以上正本係照原本作成
如對本判決上訴，須於判決送達後20日內向本院提出上訴狀
中    華    民    國    97    年    10    月    6     日
                                書記官  李清龍


司法院資訊處製作；財團法人民間司法改革基金會備份。
